【裁判字號】    98,台上,135
【裁判日期】    980109
【裁判案由】    違反證券交易法
【裁判全文】
最高法院刑事判決              九十八年度台上字第一三五號
上  訴  人  甲○○（原名陳木欉）
選任辯護人  陳垚祥律師
上  訴  人  乙○○
選任辯護人  邱群傑律師
            賴志凱律師
上列上訴人等因違反證券交易法案件，不服台灣高等法院中華民
國九十四年十二月二十一日第二審判決（九十三年度上訴字第三
二０五號，起訴案號：台灣台北地方法院檢察署九十年度偵字第
一四八二七號），提起上訴，本院判決如下：
    主  文
原判決關於甲○○、乙○○部分撤銷，發回台灣高等法院。
    理  由
本件原判決認定上訴人甲○○、乙○○有原判決事實欄所載犯行
，因而撤銷第一審之判決，改判依牽連犯關係從一重論處甲○○
共同連續違反對於在證券商營業處所買賣有價證券，不得在集中
交易市場報價，業經有人承諾接受而不履行交割，足以影響市場
秩序之規定罪刑；乙○○共同違反對於在證券商營業處所買賣有
價證券，不得意圖抬高及壓低昆泰營造廠股份有限公司之交易價
格，自行及以他人名義，對該有價證券連續高價買入及以低價賣
出之規定罪刑，固非無見。
惟查(一)有罪之判決書，應於理由記載認定犯罪事實所憑之證據，
所謂證據，舉凡犯罪行為之實行及態樣，與適用法律有關之一切
證據，均應詳為記載，否則即有理由不備之違法。倘若事實認定
與理由說明，不相一致，或事實或理由欄內之記載，前後齟齬，
均屬判決理由矛盾之當然違背法令。(1)原判決事實認定上訴人二
人與陳帝國（通緝中）基於犯意聯絡，自民國八十九年十一月二
十八日至九十二年二月二十八日止，連續於集中市場大量買入昆
泰營造廠股份有限公司（下稱昆泰公司）股票，使昆泰公司股票
股價於上開期間由每股新台幣（下同）二‧八五元漲至八十九年
十二月二十二日之七‧五五元，且在該期間內有三十四個營業日
之成交買進或賣出之成交量大於昆泰公司股票該日成交量之百分
之二十以上；三十一個營業日有委託買進（賣出）價格高（低）
於成交價或以漲（跌）停板價格委託，對成交價格有明顯影響等
情，並於理由敘明係依憑乙○○於法務部調查局（下稱調查局）
供述為主要證據之一（見原判決理由乙、(二)、１）。惟依原判決
所引乙○○於調查局係供稱：八十九年十月間，陳帝國表示將接
管昆泰公司經營團隊，公司股票前景甚佳，並詢問我是否有意購
買。因當時昆泰公司股價僅有新台幣二至三元，又是營造股，入
主該公司擔任董事有助於我貨櫃公司日後營運，乃於十一月中旬
，分別以每股約三元、四．五元向陳帝國購買一千張及一千五百
張股票，並將價款三百萬元、五百萬元匯入陳帝國指示之揚威國
際股份有限公司（下稱揚威公司）、黃仁傑銀行帳戶。而於八十
九年十一月二十八日、十二月八日匯款三百萬元；同年月五日、
十二日及二十二日分別匯款一百萬元、二百萬元、四百一十萬元
至揚威公司帳戶別內，是向陳帝國購買昆泰公司股票之價款，或
出借陳帝國之款項，其間亦有應陳帝國要求，將借款匯入陳木欉
（即甲○○）、陳雯玲及名屋工程有限公司等銀行帳戶內，不知
陳帝國是否將匯款用做炒作股票墊款之用。又為分散手中持股，
另使用陳丁財、紀萬華帳戶購入昆泰公司股票，以便選舉該公司
董、監事等語，否認有與陳帝國等有約定炒作昆泰公司股票之事
。原判決此部分事實認定，與所採之證據顯不相適合，已有證據
理由矛盾之違法。(2)證券交易法第一百七十一條所定違反同法第
一百五十五條第四款規定對於在證券交易所上市之有價證券不得
意圖影響市場行情，對於某種有價證券連續以高價買入或以低價
賣出之罪，必須行為主觀上有影響市場行情之意圖，客觀上有對
於某種有價證券連續以高價買入或以低價賣出之行為，且行為人
係以影響市場行情以誘使他人買賣為目的而連續買賣者，始克成
立。原判決事實認定上訴人等與陳帝國基於共同炒作昆泰公司股
票之犯意聯絡，自八十九年十一月二十八日至九十二年二月二十
八日止，連續於集中市場大量買入昆泰公司股票等情，並於理由
敘明乙○○於調查局自承，陳帝國向其表示入主昆泰公司經營權
後，股價將會上揚，並可獲利，顯見乙○○購買股票之初即有「
股價上揚」炒作之意圖。而乙○○果欲成為昆泰公司之股東，並
成為董事，大可自櫃台買賣中心購買昆泰公司股票，竟私下買入
高達二千五百張股票，目的可疑。且乙○○於第一次與陳帝國交
易私下取得昆泰一千張，當日收盤價為三‧二七元，陳帝國竟願
以低於公開市場之價格即三元移轉，其間應有某種默契。及嗣後
乙○○不斷將款項匯入各相關帳戶，出借昆泰公司四百四十萬元
，供陳帝國炒作昆泰公司股價，復自行或以岳父紀萬華、友人陳
丁財之帳戶買賣昆泰公司股票，使該公司之股價一路上漲至八十
九年十二月二十六日每股七‧三五元最高價，足見乙○○與陳帝
國間確係炒作昆泰公司股票而結合，並認乙○○所辯：係為投資
取得昆泰公司一席董事，不足採信（見原判決理由乙、(二)、３）
。惟乙○○於原審辯稱：向陳帝國購買二千二百五十張昆泰公司
股票，並依指示將股款匯往揚威公司等帳戶，但實際上僅取得一
千七百九十九張；陳帝國表示可給予昆泰公司董事席位，但至少
需再持有一、二千張股票，因認此舉對其經營之金馬公司有利，
乃匯款四百五十萬元、三百萬元不等至紀萬華、陳丁財帳戶買賣
昆泰公司股票，總計約購買昆泰公司股票均維持在三、四千張，
以利日後取得董事席位，並提出財政部台灣省北區國稅局年度證
券交易稅一般代徵稅額繳款書、陳帝國與乙○○於九十一年二月
四日簽訂之協議書、不動產買賣契約書（見第一審卷(一)第八二、
八三頁、第九五至九八頁）、陳帝國交付支票明細及支票影本、
改派書、股票收據及匯款單（見第一審卷(三)第八六至八八頁、第
一八六至一八八頁、第一九四頁、第二七０至二七九頁）等為證
。而上開協議書記載：陳帝國於八十九年間邀請乙○○投資揚威
公司、昆泰公司股票及其他事業，陳帝國同意返還乙○○三千五
百萬元；改派書亦載明：改派乙○○接替張子尚擔任昆泰公司董
事。足見乙○○辯稱係為擔任昆泰公司董事，始向陳帝國私下購
入股票，及以紀萬華等人帳戶購買昆泰公司股票，並因而出借陳
帝國款項，尚非全然無據。倘乙○○所辯無訛，能否逕謂乙○○
客觀上與甲○○、陳帝國有共同連續以高價買入或以低價賣出昆
泰公司股票之行為；主觀上亦有共同影響市場行情之意圖，非無
研求之餘地。原判決就乙○○於陳帝國等違約交割時是否仍持有
三、四千張昆泰公司股票，既未調查明白，復對上開改派書、協
議書等有利乙○○之證據未說明不予採納之理由，自有調查未盡
及判決理由欠備之違法。(二)修正前刑法第五十五條所定之牽連犯
，係指行為人主觀上原所意欲之犯罪，因實行犯罪所用之方法，
或所生之結果，另觸犯其他罪名，且在客觀上，各罪間具有方法
、目的或結果、手段之牽連關係，始克成立。倘所犯各罪並非行
為人主觀之意欲或事先能預見，客觀上亦無從認為具有牽連關係
，即無成立牽連犯之餘地。本件檢察官起訴甲○○所犯意圖抬高
昆泰公司股票而連續以高價買入與違約不履行交割罪間，係數罪
併罰。原判決以甲○○、陳帝國二人為炒作股票，本身並未準備
充分資金，又未辦妥合法融資，復不願虧損，至終難免不能履行
買入部分之交割，甲○○、陳帝國不可能未預見之。則甲○○意
圖抬高昆泰公司股票而連續以高價買入，與事後所犯之違約不履
行交割罪間，有方法、結果之牽連關係，應依刑法第五十五條後
段從情節較重之違約交割罪處斷。惟依原判決所引認定甲○○有
違約交割罪之證人陳福川於調查局證稱：陳木欉於八十九年十二
月三十日至本公司辦理開戶後，所有交易皆為司昆泰公司股票，
剛開始交易一切正常。然在九十年一月八日、九日下單購買昆泰
公司股票總計九百四十八張，總價五百七十七萬五千九百元，全
數發生違約交割。由於九十年一月八日、九日陳木欉託我買進昆
泰公司股票張數甚多，所以我曾打電話與陳木欉確認，並於一月
十日上午告知陳木欉有一筆交割款需要匯進帳戶內，但到當日下
午一點半陳木欉帳戶內仍未有足夠金額，我再次打電話給陳木欉
，他告訴我會在二點半前將金額匯入帳戶，但是後來陳木欉仍未
匯入股款，我找到他時，他表示因為該公司臨時一筆工程款未進
帳，所以確定無法履約，本公司乃於一月十日晚間依規定申報違
約。證人朱鴻麟於調查局證稱：八十九年十二月二十六日陳木欉
以電話委託買進昆泰公司股票，總計買入一千九百十二張，陳木
欉未依規定於十二月二十八日完成交割。經與陳木欉聯絡，陳木
欉始於下午五時左右繳付五百一十三萬二千零一元，完成其中七
百零二張股票之交割，並表示其餘一千二百一十張已無能力辦理
交割，本公司乃於十二月二十八日申報違約。證人丁慧珠亦於調
查局證稱：八十九年十二月二十日陳帝國以電話委託買進昆泰公
司股票，共計一千一百七十一張。在十二月二十二日上午因陳帝
國帳戶中無足夠之交割款，因此打電話給陳帝國，後陳帝國在當
天下午三時匯入四百一十萬元，由於尚不足三百六十二萬七百八
十四元，我再次打電話給陳帝國，他表示餘額已在路上，希望我
們前往該公司提取，我與同事一同前往該公司，但因尚不足一百
餘萬元，因此沒有將該筆現金帶回，本公司乃於十二月二十二日
依規定申報違約。依上開證人所述，甲○○等於委託購買昆泰公
司股票後，尚有積極籌款履行交割之行為，自難認甲○○等於購
買昆泰公司股票之初即有以違約交割方式達到炒作之意圖；且甲
○○等於高價買進昆泰公司股票時，即已完成炒作之目的。則甲
○○等嗣後違約交割行為，客觀上與炒作昆泰公司股票間應不具
方法、結果或原因、目的關係。原判決遽認上開二罪有牽連犯關
係，自有可議。以上或係上訴意旨所指摘，或為本院得依職權調
查之事項，應認原判決此部分有撤銷發回更審之原因。又原判決
對於上訴人等不另為無罪諭知部分，基於審判不可分原則，併予
發回。
據上論結，應依刑事訴訟法第三百九十七條、第四百零一條，判
決如主文。
中    華    民    國  九十八  年    一    月    九    日
                      最高法院刑事第六庭
                          審判長法官  洪  清  江
                                法官  韓  金  秀
                                法官  林  勤  純
                                法官  李  錦  樑
                                法官  陳  國  文
      本件正本證明與原本無異
                                      書  記  官
中    華    民    國  九十八  年    一    月   十六   日
                                                      v


司法院資訊處製作；財團法人民間司法改革基金會備份。
